臺灣宜蘭地方法院刑事判決
110年度訴字第230號
公  訴  人  臺灣宜蘭地方檢察署檢察官
被      告  劉哲延





上列被告因洗錢防制法等案件，經檢察官提起公訴（一百十年度
偵字第三五五一號），因被告於本院準備程序中就被訴事實為有
罪之陳述，經告知簡式審判程序之旨，並聽取檢察官、被告之意
見後，本院合議庭裁定改依簡式審判程序審理並判決如下：
    主    文
劉哲延犯三人以上共同冒用公務員名義詐欺取財罪，累犯，處有
期徒刑壹年壹月。未扣案犯罪所得新臺幣貳仟元沒收，於全部或
一部不能沒收或不宜執行沒收時，追徵其價額。
    犯罪事實
一、劉哲延於民國一百零八年五月二十二日出監後，加入黃振燊
    、黃建誠、莊銘威及真實姓名年籍不詳綽號「李小龍」等三
    人以上組成之詐欺集團並擔任領款車手而與詐欺集團其他成
    員共同意圖為自己不法之所有，基於三人以上共同冒用公務
    員名義詐欺取財之犯意聯絡，先由真實姓名年籍不詳之詐欺
    集團成員於同年五月二十三日及同年月二十七日，去電向林
    取佯稱係中華電信職員、臺北市政府警察局士林分局警官、
    臺灣士林地方檢察署檢察官等身分且訛稱因林取涉及刑事案
    件而需提供提款卡及存摺以利調查等語，致使林取陷於錯誤
    而於同年月二十七日將其所有之彰化商業銀行帳號00000000
    000000號帳戶（下稱彰化銀行帳戶）及雲林縣○○鄉○○○號000
    00000000000號帳戶（下稱麥寮鄉農會帳戶）之存摺及提款
    卡置於雲林縣○○鄉○○村○○○○○○號統一便利商店後安門市旁之
    輪胎內且告知密碼，莊銘威則駕駛車牌號碼000-0000號租賃
    小客車前往上址取走上開存摺及提款卡，並將上開提款卡交
    予黃振燊再轉交劉哲延，劉哲延復依黃振燊之指示，持林取
    所有之麥寮鄉農會帳戶之提款卡，於同年月二十八日一時五
    十六分、一時五十八分許，在桃園市○○區○○○路○段○○號國泰
    世華銀行中壢分行，將林取所有之麥寮鄉農會帳戶之提款卡
    插入自動櫃員機並輸入密碼而以此不正方法使自動櫃員機辨
    識系統對於真正持卡人之判別陷於錯誤，誤認劉哲延係有權
    提款之人而任劉哲延自林取開立之麥寮鄉農會帳戶先後提領
    新臺幣（下同）二萬元、二萬元後，劉哲延再於同日二時十
    分許，在桃園市○○區○○路○○號渣打國際商業銀行新明分行，
    將林取所有之麥寮鄉農會帳戶之提款卡插入自動櫃員機並輸
    入密碼而以此不正方法使自動櫃員機辨識系統對於真正持卡
    人之判別陷於錯誤，誤認劉哲延係有權提款之人而任劉哲延
    自林取開立之麥寮鄉農會帳戶提領一萬元。後劉哲延將其自
    林取開立之麥寮鄉農會帳戶提領之五萬元，全數交予黃振燊
    ，並獲取二千元之報酬。嗣因林取發覺受騙而報警處理始循
    線查悉上情。
二、案經林取訴由雲林縣警察局臺西分局報告臺灣雲林地方檢察
    署呈請臺灣高等檢察署檢察長核轉臺灣宜蘭地方檢察署檢察
    官偵查起訴。
    理    由
一、上揭犯罪事實，業據被告劉哲延於警詢、臺灣雲林地方檢察
    署檢察官偵查及本院準備程序、審理時坦承不諱，復經證人
    即告訴人林取於警詢證陳明確，且有麥寮鄉農會帳戶交易明
    細、被告由自動櫃員機提領款項之監視錄影畫面翻拍照片及
    警製反詐騙案件紀錄表在卷可稽，經核胥與被告自白情詞相
    合，堪認被告之自白是與真實相合而可採信。總上，本件事
    證已臻明確，被告犯行當可認定，應予依法論科。
二、按共同正犯因相互間利用他方之行為，以遂行其犯意之實現
    ，本於責任共同之原則，共同正犯應對所參與犯罪之全部事
    實負責，且共同正犯之意思聯絡，原不以數人間直接發生者
    為限，即有間接之聯絡者，亦包括在內（最高法院七十七年
    台上字第二一三五號判決、一百年度台上字第六九二號、一
    百年度台上字第五九九號判決意旨參照）。又以合同之意思
    而參加犯罪，即係以自己犯罪之意思而參與，縱其所參與者
    為犯罪構成要件以外之行為，仍屬共同正犯。又所謂參與犯
    罪構成要件以外之行為者，係指其所參與者非直接構成某種
    犯罪事實之內容，而僅係助成其犯罪事實實現之行為而言，
    苟已參與構成某種犯罪事實之一部，即屬分擔實行犯罪之行
    為，雖僅以幫助他人犯罪之意思而參與，仍屬共同正犯（最
    高法院九十九年度台上字第七四一四號判決意旨參照）。是
    於集團式之犯罪，原不必每一共犯均有直接聯繫，亦不必每
    一階段均參與，祇須分擔犯罪行為之一部，即應對於全部所
    發生之結果共同負責，且倘犯罪結果係因共同正犯之合同行
    為所致者，無論出於何人所加，在共同正犯間均應同負全部
    之責，並無分別何部分為孰人下手之必要。執此，被告劉哲
    延加入黃振燊、黃建誠、莊銘威及真實姓名年籍不詳綽號「
    李小龍」等人所組之詐欺集團而與詐欺集團成員間，已有事
    前謀議及分工，即由詐欺集團真實姓名年籍不詳之成員先去
    電訛騙告訴人林取，使告訴人林取陷於錯誤而交付彰化銀行
    帳戶及麥寮鄉農會帳戶之存摺及提款卡並告知密碼後，莊銘
    威即前往取走告訴人林取申辦上開帳戶之存摺及提款卡，並
    將上開提款卡交與黃振燊再轉交被告劉哲延，被告劉哲延則
    依黃振燊之指示提領告訴人林取開立之麥寮鄉農會帳戶內共
    計五萬元並交予黃振燊而獲取二千元之報酬，顯見被告劉哲
    延與所屬詐欺集團成員間，係基於直接或間接在合同之意思
    範圍內，各自分擔犯罪行為之一部，並相互利用他人之行為
    ，以達詐欺取財之目的，自有詐欺取財之犯意聯絡及行為分
    擔甚明。又被告劉哲延加入之詐欺集團，尚有黃振燊、黃建
    誠、莊銘威及真實姓名年籍不詳綽號「李小龍」之人，顯見
    參與本件詐欺犯行之成員已達三人以上，被告劉哲延雖未自
    始至終參與各階段之犯行，然其與詐欺集團其他成員既分別
    詐騙告訴人而彼此分工，其等係在合同意思範圍內，相互支
    援、供應彼此所需地位，相互利用他人行為，以達共同詐欺
    取財目的，揆諸上開說明，被告劉哲延自應就其所參與之詐
    欺取財犯行所生犯罪結果共同負責，實無疑義。
三、核被告劉哲延之所為，係犯刑法第三百三十九條之四第一項
    第一款、第二款之三人以上共同冒用公務員名義詐欺取財罪
    及刑法第三百三十九條之二第一項之以不正方法由自動付款
    設備取得他人之物罪。被告劉哲延與黃振燊、黃建誠、莊銘
    威及真實姓名年籍不詳綽號「李小龍」等人所屬詐欺集團成
    員間，就上開犯行顯有犯意聯絡及行為分擔，應論以共同正
    犯。再按刑法上一行為而觸犯數罪名之想像競合犯，其存在
    之目的，在於避免對於同一不法要素予以過度評價，則自然
    意義之數行為，得否評價為法律概念之一行為，應就客觀構
    成要件行為之重合情形、主觀意思活動之內容、所侵害之法
    益與行為間之關聯性等要素，視個案情節依社會通念加以判
    斷。如具有行為局部之同一性，或其行為著手實行階段可認
    為同一者，得認與一行為觸犯數罪名之要件相侔，而依想像
    競合犯論擬（最高法院一百零五年度台非字第六六號判決意
    旨參照）。秉此觀之被告所為三人以上共同冒用公務員名義
    詐欺取財及以不正方法由自動付款設備取得他人之物犯行，
    行為雖非屬完全一致，然觀之整段犯罪行為過程，各等行為
    間時空相近，部分行為重疊合致，有實行行為局部同一之情
    形，且係為達向告訴人林取詐得款項之單一犯罪目的而實施
    預定計畫所為之各階段行為，在法律上應評價為一行為而同
    時觸犯三人以上共同冒用公務員名義詐欺取財罪及以不正方
    法由自動付款設備取得他人之物罪，為想像競合犯，應依刑
    法第五十五條規定，從一重依刑法第三百三十九條之四第一
    項第一款、第二款之三人以上共同冒用公務員名義詐欺取財
    罪處斷。
四、被告劉哲延前因：①毒品案件，經臺灣桃園地方法院以一百
    零三年度審訴字第一八七三號判決判處有期徒刑九月。一百
    零五年二月二十六日執行完畢。②毒品案件，經臺灣桃園地
    方法院以一百零四年度審訴字第九九六號判決判處有期徒刑
    十月、七月並定應執行有期徒刑一年三月後，經臺灣高等法
    院以一百零四年度上訴字第二五四七號判決上訴駁回確定。
    ③竊盜案件，經臺灣桃園地方法院以一百零四年度審易字第
    一四二八號判決判處有期徒刑七月、八月並定應執行有期徒
    刑一年後，經臺灣高等法院以一百零四年度上易字第二二二
    九號判決上訴駁回確定。嗣上開①、③等罪經臺灣桃園地方法
    院以一百零五年度聲字第六八一號裁定定應執行有期徒刑一
    年七月確定，並與上開②罪接續執行後，於一百零六年五月
    十五日縮刑假釋出監並付保護管束，然因假釋遭撤銷而於一
    百零七年九月十一日入監執行殘刑有期徒刑八月十二日，一
    百零八年五月二十二日執行完畢出監等情，見卷附臺灣高等
    法院被告前案紀錄表即明，是其於徒刑執行完畢後，五年內
    故意再犯本件有期徒刑以上之罪，合於刑法第四十七條第一
    項之累犯之規定，本應依法加重其刑。惟按刑法第四十七條
    第一項規定：「受徒刑之執行完畢，或一部之執行而赦免後
    ，五年以內故意再犯有期徒刑以上之罪者，為累犯，加重本
    刑至二分之一。」有關累犯加重本刑部分，不生違反憲法一
    行為不二罰原則之問題。惟其不分情節，基於累犯者有其特
    別惡性及對刑罰反應力薄弱等立法理由，一律加重最低本刑
    ，於不符合刑法第五十九條所定要件之情形下，致生行為人
    所受之刑罰超過其所應負擔罪責之個案，其人身自由因此遭
    受過苛之侵害部分，對人民受憲法第八條保障之人身自由所
    為限制，不符憲法罪刑相當原則，牴觸憲法第二十三條比例
    原則。於此範圍內，有關機關應自本解釋公布之日起二年內
    ，依本解釋意旨修正之。於修正前，為避免發生上述罪刑不
    相當之情形，法院就該個案應依本解釋意旨，裁量是否加重
    最低本刑。司法院大法官釋字第七七五號解釋揭櫫明確。秉
    此核諸前列被告所犯各罪，雖無詐欺類型之犯罪型態，惟其
    中所犯之竊盜罪同屬侵害他人之財產法益，罪質相似，是被
    告於徒刑執行完畢後，仍漠視法紀而於執行完畢後，又實施
    侵害告訴人財產法益之犯罪，足見其法治觀念薄弱，自制能
    力不足且未能記取前案論罪科刑之教訓，未知尊重他人財產
    法益，堪認其具特別之惡性且對刑罰反應之能力薄弱，揆諸
    上開司法院大法官第七七五號解釋意旨，盱衡罪刑相當及比
    例原則，本院認就其所犯之罪，應依刑法第四十七條第一項
    加重其刑。審酌被告劉哲延年輕力壯，竟不思循正當途徑獲
    取所需，反以加入詐欺集團擔任車手領取贓款、上繳報酬而
    獲取不法所得，價值觀念顯有偏差，且造成告訴人蒙受財產
    損失，所為非是，並考量其已坦承犯行，兼衡其在詐欺集團
    中分工之角色及參與犯罪之程度及其係高中畢業之教育程度
    ，未婚，先前從事看護之生活態樣暨其之犯罪動機、目的、
    手段、素行等一切情狀，爰依法量處如主文所示之刑。
五、公訴意旨另認被告劉哲延之所為，除涉犯前述刑法第三百三
    十九條之四第一項第一款、第二款之三人以上共同冒用公務
    員名義詐欺取財罪、刑法第三百三十九條之二第一項之以不
    正方法由自動付款設備取得他人之物罪外，尚涉犯洗錢防制
    法第十四條第一項之洗錢罪，且所犯上開數罪間，為想像競
    合犯關係而應從一重之三人以上冒用公務員名義詐欺取財罪
    處斷。然查，一百零五年十二月二十八日修正公布，於一百
    零六年六月二十八日生效施行之洗錢防制法第二條雖規定：
    「本法所稱洗錢，指下列行為：一、意圖掩飾或隱匿特定犯
    罪所得來源，或使他人逃避刑事追訴，而移轉或變更特定犯
    罪所得。二、掩飾或隱匿特定犯罪所得之本質、來源、去向
    、所在、所有權、處分權或其他權益者。三、收受、持有或
    使用他人特定犯罪所得。」，而本條所稱之特定犯罪，依同
    條例第三條第一款之規定，固包括刑法第三百三十九條之四
    第一項第一款、第二款之三人以上共同冒用公務員名義詐欺
    取財罪在內。然慮及洗錢防制法之制定，旨在防止特定犯罪
    不法所得之資金或財產，藉由洗錢行為，諸如經由各種金融
    機關或其他交易管道，轉換成為合法來源之資金或財產，切
    斷資金與當初犯罪行為之關連性，隱匿犯罪行為或該資金不
    法來源或本質，使偵查機關無法藉由資金之流向追查犯罪行
    為人，其所保護之法益為國家對特定犯罪之追訴及處罰。執
    此觀之告訴人林取係遭被告劉哲延所屬之詐欺集團成員訛騙
    而陷於錯誤後，交付其所開立之彰化銀行帳戶及麥寮鄉農會
    帳戶之存摺及提款卡並告知密碼，後莊銘威取得上開帳戶之
    存摺及提款卡，便將上開帳戶之提款卡交予黃振燊再轉交被
    告劉哲延，被告劉哲延復依黃振燊之指示，於前述時、地自
    告訴人林取開立之麥寮鄉農會帳戶提領共計五萬元並悉數交
    予黃振燊之整段行為過程，於金流方面並無掩飾或隱匿犯罪
    所得本質、來源、去向、所在、所有權、處分權或其他權益
    之作用，亦無證據係為掩飾，隱匿該等犯罪所得之本質、來
    源、去向、所在或使他人逃避刑事追訴而移轉或變更特定犯
    罪所得之情事，彰彰明甚。至被告劉哲延自告訴人林取開立
    之麥寮鄉農會帳戶提領之五萬元，業已全數交予黃振燊，其
    所獲得之二千元報酬，則屬其之犯罪所得，亦難就此認其有
    收受、持有或使用他人之特定犯罪所得之行為。從而，被告
    劉哲延之所為，自難另論以洗錢防制法第十四條第一項之洗
    錢罪，公訴意旨另認被告劉哲延所為尚涉犯洗錢防制法第十
    四條第一項之洗錢罪嫌，容有誤會，惟因公訴意旨認被告劉
    哲延所犯此部分罪嫌係與上述所犯三人以上共同冒用公務員
    名義詐欺取財罪及以不正方法由自動付款設備取得他人之物
    罪間具有想像競合犯關係，本院爰不另就此部分為無罪之諭
    知。特此記明。
六、按「犯罪所得，屬於犯罪行為人者，沒收之。」、「前二項
    之沒收，於全部或一部不能沒收或不宜執行沒收時，追徵其
    價額。」刑法第三十八條之一第一項前段、第三項分別定有
    明文。次按任何人都不得保有犯罪所得，為基本法律原則，
    犯罪所得之沒收或追徵，在於剝奪犯罪行為人之實際犯罪所
    得（原物或其替代價值利益），使其不能坐享犯罪之成果，
    以杜絕犯罪誘因，可謂對抗、防止經濟、貪瀆犯罪之重要刑
    事措施，性質上屬類似不當得利之衡平措施，著重所受利得
    之剝奪。然苟無犯罪所得，自不生利得剝奪之問題，固不待
    言，至二人以上共同犯罪，關於犯罪所得之沒收或追徵，倘
    個別成員並無犯罪所得，且與其他成員對於所得亦無事實上
    之共同處分權時，同無利得可資剝奪，特別在集團性或重大
    經濟、貪污犯罪，不法利得龐大，一概採取絕對連帶沒收或
    追徵，對未受利得之共同正犯顯失公平。有關共同正犯犯罪
    所得之沒收或追徵，最高法院向採之共犯連帶說，業於一百
    零四年八月十一日之一百零四年度第十三次刑事庭會議決議
    不再援用，並改採沒收或追徵應就各人所分得者為之等見解
    。倘若共同正犯各成員內部間，對於不法利得分配明確時，
    自應依各人實際分配所得沒收。查被告劉哲延將其自告訴人
    林取開立之麥寮鄉農會帳戶提領之五萬元交予黃振燊後，實
    際分得報酬二千元，此據被告於警詢、臺灣雲林地方檢察署
    檢察官偵查中及本院審理時供明在卷，揆諸上開法條規定及
    說明，被告劉哲延之犯罪所得應為二千元，雖未扣案，仍應
    依刑法第三十八條之一第一項前段之規定，宣告沒收之，並
    依同條第三項之規定，宣告於全部或一部不能沒收或不宜執
    行沒收時，追徵其價額。至扣除被告劉哲延之犯罪所得二千
    元外之餘款四萬八千元，因非被告劉哲延實際分得之款項，
    自非屬被告之犯罪所得，本院爰不併予宣告沒收。併此述明
    。
據上論斷，應依刑事訴訟法第二百七十三條之一第一項、第二百
九十九條第一項前段，判決如主文。
本案經檢察官吳志成到庭執行職務。
中　　華　　民　　國　　110 　年　　11　　月　　15　　日
                  刑事第五庭法  官  陳嘉年
以上正本證明與原本無異。
如不服本判決應於收受本判決後20日內向本院提出上訴書狀，並
應敘述具體理由。若未敘述理由者，應於上訴期間屆滿後20日內
向本院補提理由書狀(均須按他造當事人之人數附繕本)。
                            書記官  翁靜儀
中　　華　　民　　國　　110 　年　　11　　月　　15　　日
附錄本案論罪科刑條文全文
刑法第339條之4第1項第1款、第2款
犯第339條詐欺罪而有下列情形之一者，處1年以上7年以下有期
徒刑，得併科1百萬元以下罰金：
一、冒用政府機關或公務員名義犯之。
二、三人以上共同犯之。
刑法第339條之2第1項
意圖為自己或第三人不法之所有，以不正方法由自動付款設備取
得他人之物者，處3年以下有期徒刑、拘役或30萬元以下罰金。